【裁判字號】    92,台上,4897
【裁判日期】    920910
【裁判案由】    殺人
【裁判全文】
最高法院刑事判決                              九十二年度台上字第四八九七號
    上  訴  人  甲○○
右上訴人因殺人案件，不服台灣高等法院中華民國九十二年七月三日第二審更審判決
（九十二年度上更(二)字第二五一號，起訴案號：台灣基隆地方法院檢察署九十年度偵
字第二二一五號），提起上訴，本院判決如左：
    主  文
上訴駁回。
    理  由
本件原判決認定上訴人甲○○因登山與被害人邱妙寬相識，曾多次至基隆市○○○路
一三一之二三號二樓邱妙寬住處幫忙修理水電。民國九十年五月十九日上午十時五十
二分，上訴人又至邱宅換裝日光燈管，經邱妙寬稱熱水器亦需修理，上訴人遂於同日
下午二時二十二分，再至該處修理，並向邱妙寬表示熱水器修理費用需新台幣（下同
）一千五百元。其間二人在閒談時，因邱妙寬對上訴人稱其縱慾過度，造成性無能，
老婆會跑掉，要拿藥給他吃等語。上訴人認遭受羞辱而心生不滿，竟萌生殺人之犯意
，以長度約三、四十公分之木梯橫棍朝邱妙寬頭部猛力敲擊，使之頭部遭受鈍挫傷，
因邱妙寬仍與上訴人爭吵，上訴人即至邱宅廚房取出如原判決附件（下稱「附件」）
二所示之菜刀乙把，邱妙寬發覺情形不對，欲往屋外逃命，行至大門前時，上訴人持
該菜刀，自邱妙寬背後切割邱妙寬頸部，致使邱妙寬因「頭部鈍挫傷」及「割喉」致
呼吸性休克及出血性休克當場死亡。上訴人見邱妙寬死亡後，竟基於為自己不法所有
之概括犯意，先竊取邱妙寬生前所有之勞力士金錶乙只，並換取邱妙寬之襯衣離開該
處；同日十八時零四分許，又於重返現場清理血跡時，竊取邱妙寬所有除濕機二台（
以上竊盜部分，已經第一審判決確定）。嗣並帶同不知情之其妻余麗寬（經檢察官為
不起訴處分確定），至台北市○○區○○路一０六巷一號「大和當鋪」典當所竊得之
勞力士金錶乙只，得款四萬五千元，交由余麗寬花用。上訴人因恐殺人之事東窗事發
，基於遺棄屍體以圖滅跡之犯意，於同日二十二時四十三分許，騎乘機車，攜帶二件
雨衣，前往邱宅欲搬移屍體，惟因屍體太重徒手無法搬離，遂下樓至全統電器行向張
孝義借手拖車及紙箱，再於二十二時五十一分進入邱宅，然其一人仍無法搬離邱妙寬
屍體，復於二十三時二十八分，偕同不知情並患有重度智障之乃弟闕和丁（經檢察官
為不起訴處分確定），共同前往邱宅。上訴人要求闕和丁將染有血跡之白色長袖襯衫
乙件及前揭用以殺人之附件二所示之菜刀乙把藏置於案發現場，並將邱妙寬之屍體以
床單包裹後，自上開處所房間窗戶朝一樓停車場車道緩緩放下，但因闕和丁一時失手
，屍體向下快速墜落，造成邱妙寬屍體頭部骨頭碎裂。再由二人共乘機車載運屍體至
基隆市○○路早起會山區對面擋土牆下之草叢丟棄。翌日（五月二十日）上訴人重回
該處，以自有之圓鍬、鋤頭等工具就地埋藏邱妙寬屍體，以圖滅跡。嗣因邱妙寬之同
居人鄭秀美返家後發覺有異，報警處理，經警調閱邱妙寬住處大樓之監視錄影帶後發
現上訴人於九十年五月十九日、二十日多次進出邱妙寬住處，涉嫌重大，始循線查獲
等情。係以上開事實，業據上訴人甲○○於偵、審中坦承不諱，核與證人張孝義、闕
和丁、楊忠寶、劉素梅、楊慧真、余麗寬、鄭秀美等人證述之情節相符。並有現場照
片、贓證物認領保管收據、搜索扣押證明筆錄、保管收據、邱妙寬所有之台灣大哥大
0000000000號通聯紀錄、現場圖、監視錄影帶翻拍比對表、翻拍照片影本
、大和當舖登記簿附卷；及鋤頭、圓鍬各一支、雨鞋（綠長統）一雙、鎯頭一把、鴨
嘴扳手一把、水管扳手一把、如附件二所示菜刀一把、運動服及黑色長褲各一件、血
衣一件扣案可資佐證。偵查中，且經檢察官指揮刑事警察局鑑識人員前往現場勘查，
研判：「１、客廳木櫃屏風下方血跡多為較低位置之中速噴濺血點，顯示死者曾在該
處受到攻擊，且由血源高度判斷，受攻擊時可能採半坐或半臥姿態。２、客廳屏風北
側木櫃桌面上發現數滴血跡，回溯其方向，認係於入門走道上，木櫃屏風、椅背旁，
以立姿揮舞所形成，以致血跡沿花瓶、桌面及地面均造成同向血斑。……４、客廳沙
發附近、大理石桌面、桌角等處，以O｜Tolidne檢測血跡，均呈陰性反應，且未發現
明顯撞擊痕跡，無法證明死者曾撞擊該處。……６、大門東側對講機上方噴濺血點，
均為細密垂直噴濺之中速血點，由其高度、形態判斷，擬為死者站立面向該處，咳血
噴濺所形成，且死者當時尚未倒地，有向門外求救之可能。７、大門東側對講機上方
三處疑似凶器砍擊痕跡，由方向型態判斷，砍擊時可能係右手持沾有血跡之兇器。８
、大門內外均沾染血跡，由高度、型態判斷，噴濺當時死者已受傷，且不排除死者當
時已步出大門門檻外，但遭被告控制進入屋內。綜合現場血液噴濺痕、被害人傷勢、
可疑兇器痕跡、疑似血液檢測結果等研判，死者係於客廳屏風木櫃旁至大門間遭歹徒
以兇器攻擊頭部、頸部，且被害人在頸部受傷後，曾欲往大門外奔逃（造成對講機上
之咳血）」等情，有內政部警政署刑事警察局九十年七月四日（九０）刑鑑字第一０
九六七二號函附現場勘查暨物證鑑驗報告可考。另檢察官會同法醫師蕭開平解剖邱妙
寬屍體，亦至命案現場履勘，亦認定：「現場由客廳至門口處有不同程度之血跡噴濺
痕，由較細密均勻噴濺血痕存於大門內面，結果死者主要有三至四處外傷，即左顴（
頰部）、左顳及疑似頂骨外，尚有主要致命之頸部割喉傷，推定死者疑遭被告以鈍物
撞擊頭、臉部，死者由客廳逃至門口途中，遭被告由背後以利刃割喉，因血流入氣管
，在死前掙扎時，吐噴氣管之血液於大門內面牆上，死者頭部顱骨破裂有局部生前反
應，應為生前頭部遭鈍擊後，被告移棄屍體時，屍體由高處落地，並因頭顱頂部墜地
時，造成屍體之顱骨粉碎性顱骨骨折，故綜合研判：死者之死亡轉機為『呼吸性休克
』，死亡原因為『頭部鈍挫傷』及『割喉』致『呼吸性休克及出血性休克』，死亡方
式為『他殺』」等情，此有法務部法醫研究所（９０）法醫所醫鑑字第０六五六號鑑
定書足稽。依前開刑事警察局及法務部法醫研究所對本件死者屍體、命案現場及相關
物證所為驗斷，採相同結論，均認定死者邱妙寬死亡前曾遭鈍器敲擊頭部，欲往門外
逃命時又遭利刃割喉；另衡以現場大門旁對講機上血跡噴濺痕之高度，與死者身高相
近，且由該噴濺型態觀察係「咳血」所造成。則上訴人供稱其以長度約三、四十公分
之木梯橫棍，朝被害人邱妙寬頭部猛力敲擊，使之頭部遭受鈍挫傷，因邱妙寬仍與之
爭吵，其遂至邱妙寬家中廚房拿取菜刀，自邱妙寬背後以該刀刃切割邱妙寬頸部，致
使邱妙寬因「頭部鈍挫傷」及「割喉」致呼吸性休克及出血性休克當場死亡之自白，
自與事實相符，可採為證據。並明本件扣案如附件二所示之菜刀乙把，係被害人之
同居人鄭秀美於本件起訴後，於九十年十月十日清理案發現場時，發現屋內冰箱與牆
壁中間塞有一件白色長袖襯衫與如附件二所示刀柄上有開瓶器狀孔之菜刀乙把，該菜
刀與襯衫經送內政部警政署刑事警察局鑑驗血跡反應結果，菜刀呈陰性反應；襯衫上
遺留之血跡則與被害人邱妙寬血液型別相符，有該局九十年十一月二十二日（九十）
刑醫字第一九九九九０號鑑驗書、現場查獲照片、基隆市警察局第四分局九十年十二
月五日（九０）基警分四刑字第七四四二號函附卷可稽。而上訴人於原審亦承認該附
件二所示之菜刀為行兇所用之兇刀，其於殺人後在浴室洗過，藏放於兇宅冰箱後面等
情。是附件二所示菜刀始係本件殺人之兇刀。至附件一所示菜刀係在上訴人家中扣得
，業據承辦警員楊志明於原審陳明，應非殺人之兇刀。復謂以菜刀往人體要害之頸部
割殺，足以致人於死，又以橫棍朝人之頭部要害猛力敲擊，亦足以奪人生命，乃一般
人所週知之事實。上訴人對此不得諉為不知，其以橫棍朝邱妙寬頭部猛力敲擊，及以
菜刀切割邱妙寬頸部，致使邱妙寬因「頭部鈍挫傷」及「割喉」致呼吸性休克及出血
性休克當場死亡，顯見其殺意甚堅，上訴人主觀上確有殺人之犯意，甚明。被害人邱
妙寬之死亡與上訴人上開行為有相當之因果關係等事證，為其所憑之證據及認定之理
由。而以上訴人於偵查中所稱伊未拿刀殺人，被害人係摔倒意外死亡云云，係飾卸之
詞，不足採信，於判決理由內詳予指駁。因認本件殺人及遺棄屍體之事證明確，上訴
人犯行堪以認定。核上訴人所為，係犯刑法第二百七十一條第一項之殺人罪、第二百
四十七條第一項之遺棄屍體罪。其遺棄屍體係為湮滅殺人罪證，為殺人罪之結果行為
，故所犯二罪應依刑法第五十五條牽連犯之規定從較重之殺人罪處斷。因而撤銷第一
審關於殺人及遺棄屍體部分之判決，適用上開法條及刑法第三十七條第一項、第三十
八條第一項第二款，改判論上訴人甲○○殺人罪。並審酌上訴人與邱妙寬原無仇隙，
僅因言語衝突即率爾剝奪人命，且行兇手段殘忍，又遺棄屍體，犯行令人髮指。惟其
事後坦承犯行已知悔悟，犯後態度尚佳，及其犯罪之動機、目的、所生危害，暨上訴
人雖與被害人家屬已達成和解，但上訴人未為任何給付等一切情狀，量處無期徒刑，
併宣告褫奪公權終身。又扣案之鋤頭、圓鍬各一支，係上訴人所有供遺棄屍體犯罪所
用之物，爰依法宣告沒收。另扣案如附件二所示之菜刀一把，雖係兇刀，但非上訴人
所有，不予沒收。經核於法尚無違誤。本件上訴人上訴意旨略以，因家境困難，無力
賠償，待其服刑期滿出獄，再以工作所得分期攤還，請求從輕量刑等語，並未指摘原
判決有何違背法令，其上訴非有理由，應予駁回。
據上論結，應依刑事訴訟法第三百九十六條第一項，判決如主文。
中      華      民      國    九十二    年      九      月      十      日
                              最高法院刑事第六庭
                                  審判長法官  吳  雄  銘
                                        法官  池  啟  明
                                        法官  石  木  欽
                                        法官  郭  毓  洲
                                        法官  吳  三  龍
      右正本證明與原本無異
                                              書  記  官
中      華      民      國    九十二    年      九      月     十二     日
                                                                        Ｂ


司法院資訊處製作；財團法人民間司法改革基金會備份。
